臺灣士林地方法院刑事判決　　　　　　　 94年度易字第334號
公　訴　人　臺灣士林地方法院檢察署檢察官
被　　　告　緯創資通股份有限公司
代　表　人　乙○○
代　理　人　丁○○
　　　　　　丙○○
選任辯護人　丁中原　　律師
　　　　　　沈妍伶　　律師
上列被告因違反著作權法案件，經檢察官聲請簡易判決處刑（93
年度偵字第4337號），本院士林簡易庭認應適用通常訴訟程序而
移送（94年度士簡字第第214 號），茲判決如下：
    主  文
緯創資通股份有限公司，因受雇人執行業務，共同擅自以重製之
方法侵害他人之著作財產權，處罰金新臺幣柒拾萬元。
    事  實
一、黃勝典、甲○○（均業經本院另案判決確定）分別係緯創資
    通股份有限公司（以下簡稱緯創公司）模型設計部經理及技
　　術主任，均為緯創公司之受雇人。二人均明知「MASTER CAM
　  」（含銑床大師8.0 版及9.0 版、車床大師8.0 版及9.0 版
    、線切割大師9.0 版）係美商CNC 軟體公司所創作供使用者
    搭配機器設備製作實體模型之電腦程式著作，分別於民國（
    下同）89年、91年間創作完成，並於89年12月27日、91年3
    月11日在美國登記取得著作權，依著作權法第四條但書及北
    美事務協調委員會與美國在臺協會著作權保護協定第一條關
    於「受保護人」之規定，於我國均享有著作權。且經專屬授
    權欣昊實業股份有限公司（以下簡稱欣昊公司）在臺灣翻譯
　　改作所有「MASTER　CAM 」產品為中文版銷售，欣昊公司就
　  該改作之衍生著作亦以獨立之著作受保護而享有著作權。詎
    黃勝典、甲○○為執行其製造模型之業務以供緯創公司測試
　　新型電腦之設計是否完善，竟基於共同犯意之聯絡，由甲○
  　○於91年5 月間在網路上以每片新臺幣（下同）300 元之價
　　格，向不詳年籍之人購得違法重製之「MASTER CAM」電腦程
　　式光碟3 片，再與黃勝典共同安裝重製在緯創公司設於台北
　  縣汐止市○○○路○ 段88號地下5 樓模型設計部內之3 部電
    腦內，供其部門工程師劉耿宏、莊志維及陳孟祥等人（以上
　　三人均經檢察官另為不起訴處分）作為模型設計之用。嗣於
  　91年12月2 日上午11時30分許，欣昊公司代表人周時屏會同
    警方前往上址搜索，當場查獲違法重製之「MASTER CAM」電
　　腦程式光碟3 片及安裝有多套「MASTER CAM」電腦程式之電
  　腦主機3 部，其侵害總額按查獲時獲得合法著作重製物市價
    計算，超過三萬元。
二、案經美商CNC 軟體公司及欣昊公司訴由臺北縣政府警察局汐
    止分局報請臺灣士林地方法院檢察署檢察官聲請以簡易判決
    處刑。
    理  由
一、訊據被告緯創公司固不否認其受雇員工黃勝典、甲○○共同
    重製告訴人之電腦軟體多套於被告公司之電腦內，但矢口否
    認有何違反著作權法第101 條第1 項規定監督不周之犯行，
    辯稱：(一)告訴人所有電腦軟體之中文翻譯著作權，僅係建構
    於英文版本加上一個中文程式而已，應非著作權法保護之獨
    立著作。(二)被告之員工甲○○所重製之軟體並非70套，每套
    價格亦非定為700,000 元，告訴意旨殊嫌率斷。(三)被告公司
    向來尊重智慧財產權，於公司內部規範均三令五申嚴格要求
    員工不得侵犯他人智慧財產權，且在員工聘僱保密合約書上
    均明載如有侵權行為，應由員工自行負責等語，故被告公司
    實已善盡業務主之監督責任，自難令負上開罪責。(四)被告公
    司對於員工業務上所需用之電腦軟體，均已提供合法授權之
    版本，故甲○○及黃勝典擅自重製之行為，乃其個人行為，
    並非因執行業務所為。又黃勝典、甲○○至多僅會使用到告
    訴人電腦軟體中之「銑床大師」之電腦程式，並毋須使用「
    車床大師」及「線切割大師」之程式，故該等程式亦非黃勝
    典、甲○○執行業務所用等語。
二、惟查，
  (一)告訴人欣昊實業股份有限公司（以下簡稱欣昊公司）就「MA
    STER CAM」電腦程式業經原著作權人美商CNC 軟體公司授權
    在台灣銷售/ 翻譯該產品並因而取得該軟體之中文翻意著作
    權等情，有告訴人所提經認證之著作權登記證明書及著作權
    宣誓證明書等件在偵查卷可稽，而就原著作改作之創作即衍
    生著作，係以獨立之著作保護之，著作權法第三條第一項第
    十一款及第六條第一項分別定有明文，故告訴人欣昊公司就
    「MASTER CAM」之中文版著作權自屬著作權法保護之客體至
    明。且「MASTER CAM」（含銑床大師8.0 版及9.0 版、車床
　　大師8.0 版及9.0 版、線切割大師9.0 版）係美商CNC 軟體
  　公司所創作供使用者搭配機器設備製作實體模型之電腦程式
    著作，分別於89年、91年間創作完成，並於89年12月27日、
    91年3 月11日在美國登記取得著作權，有告訴人提出之美國
    著作權登記證書影本、認證書、著作權宣誓證明書等著作權
    證明文件在偵查卷可按，依著作權法第四條但書及北美事務
    協調委員會與美國在臺協會著作權保護協定第一條關於「受
    保護人」之規定，告訴人就該電腦程式在我國均享有著作權
    ，應受我國著作權法之保護。
  (二)證人即被告公司工業設計處資深經理（處長）劉政燻於偵查
　　時業已證稱：「黃勝典、甲○○、劉耿宏、陳孟祥、莊志維
  　是模型設計部的人，黃勝典是主管」「設計完，模型設計部
    會根據設計製造出一個實體，目的是為了看看功能、結構如
    何」「就我所知，模型製造部所使用的軟體有好幾種，包括
    UG、CIMATRON 90 、MASTERCAM 」「91年5 月間黃勝典有向
    我提過是否考量購買此軟體」「經過評估後，認為有必要採
    購MASTERCAM 這個軟體，因為那時有幾個新進人員，他們熟
    悉MASTERCAM 這個軟體，且認為效率會提昇」「我希望買四
    套MASTERCAM ，舊的UG就不要用了」「我知道黃勝典之前有
    在試用」「我的認知是我們沒有買試用版，但有向著作權人
    表示要試用」「我們91年5 、6 月間就有向公司提簽呈表示
    要購買此軟體，那時黃勝典就有向我們表示他已開始在試用
    」等語（92 年 度偵字第1293號卷頁175 以下）；同案被告
    黃勝典亦於偵查時證稱：「研發部門設計出產品後，由我們
    製作模型給他們測試功能」「MASTERCAM 是將我們設計師的
    3D圖形檔案改成我們模型的檔案，我們利用MASTERCAM 搭配
    機器的設備製作出實體的模型」「MASTERCAM 是一套工業軟
    體」「一套480,000 元」「模型設計部的同仁在91年5 月才
    引進的，當初甲○○已與廠商詢問，並說是否可以先拿來使
    用，如果良好，以後買來就可以很好上手」「我知道未經授
    權的軟體灌錄在電腦裡是違法的，當時是因為想讓同仁可以
    早一點上手才會這樣做」等語（同上偵查卷頁136 以下）；
    同案被告甲○○亦證述：「我買這一套軟體後，就灌在公司
    的三台電腦內，我買該軟體時就有三片，是不同的版本」「
    因為以為公司要採購，所以我就先買來使用」「我買來時就
    已經破解」（同上偵查卷頁138）「MASTER CAM 這個軟體當
    初使用在洗床，我們是用在模型，不是模具，是電腦的外觀
    ，供設計師檢討外型用」「大部分公司沒有這個部門，但因
    我們公司比較注重電腦的外型，可以幫設計師檢討所設計的
    電腦外型，因圖面比較不清楚」「我們這個部門叫模型設計
    部，主管為黃勝典」等語（同上偵查卷頁203）， 即被告公
    司之員工即模型設計部劉耿宏、陳孟祥、莊志維等三位工程
    師亦均知悉該套軟體係未經授權之電腦軟體，復據其等於偵
    查時證述明確（同上偵查卷頁139）。 故就使用告訴人上開
    「MASTER CAM」軟體而言，被告公司員工劉政燻、黃勝典、
    甲○○、劉耿宏、陳孟祥及莊志維等人均明確知悉未獲著作
    權人之授權下即擅自重製使用，且係使用於模型設計部製作
    電腦模型所用，顯係供其等執行業務之用，至為明確，此與
    被告公司是否另行提供其他合法軟體供員工使用，係屬二事
    ，自不能混為一談，且黃勝典為模型設計部主管，劉政燻為
    該部門之上工業設計處處長（資深經理），其等均屬公司經
    營管理高層，而竟均於知悉屬下員工使用未經授權之告訴人
    電腦軟體下，未為任何制止或停止使用之舉，反而一面與告
    訴人簽訂採購契約，一面又繼續不斷使用該違法軟體，其漠
    視他人智慧財產權及便宜行事之心態，甚為灼然，被告公司
    未善盡事業主應使其從業人員不為該等犯罪行為之監督義務
    ，已臻明確，自非僅以一紙工作規則或聘僱契約而得解免其
    責。
  (三)而扣案光碟3 片經檢察官勘驗其內容，確存有「MASTER CAM
    」電腦程式多套，有檢察官履勘筆錄1 紙在卷可憑。此外併
    有侵害著作權明細表、買賣契約書、電腦軟體專屬副檔名及
    作業流程表、查獲電腦及證物翻拍照片多幀、物品申購單、
    報價單、簽呈（劉政燻91年9 月20日出具、黃勝典91年9 月
    18日出具）、現場圖、名片、著作權侵害調查報告、錄音譯
    文及委任狀等件在卷足憑。
  (四)另告訴人上開電腦軟體程式，尚包含多項不同檔案，係以不
    同之程式組合而成不同之內容，業據告訴人陳明綦詳在卷，
    故被告公司員工所重製者固為多「套」程式，但每「套」軟
    體所包含之內容並不相同，其價格自亦不同，故所謂「一套
    」800,000 元，「七十套」即為56,000,000元等語，並非正
    確之計算方式，惟此係民事損害賠償範圍之問題，本院並無
    據以認定確實損害金額之必要，併予敘明。
  (五)綜上，本件被告公司員工黃勝典、甲○○確有於執行業務時
    ，犯著作權法第91條第1 項之罪，且經本院93年度簡字第36
    1 號判決有罪確定，復由本院調閱該卷宗審核屬實，被告公
    司上開所辯，均係避重就輕之詞，不足採信，其確有上開未
    盡事業主監督所屬員工之責，事證明確，犯行堪以認定，應
    依法論科。
三、按被告行為後，著作權法分別於92年7 月9 日、93年9 月1
    日經總統令修正公布，於92年7 月11日、93年9 月3 日生效
    施行，其中關於（非意圖營利）擅自以重製之方法侵害他人
    之著作財產權（其侵害總額按查獲時獲得合法著作重製物市
    價計算，超過新臺幣三萬元）之行為，被告行為時之舊法（
    92年7 月11日前）第91條第1 項係規定「擅自以重製之方法
    侵害他人之著作財產權者，處六月以上三年以下有期徒刑，
    得併科新臺幣二十萬元以下罰金」；行為後之中間時法（92
    年7 月11日後）第91條第2 項規定為「非意圖營利而以重製
    之方法侵害他人著作財產權，其侵害總額按查獲時獲得合法
    著作重製物市價計算，超過三萬元者，處三年以下有期徒刑
    、拘役，或科或併科新臺幣七十五萬元以下罰金」；至裁判
    時法（93年9 月3 日後）第91條第1 項復修正為「擅自以重
    製之方法侵害他人之著作財產權者，處三年以下有期徒刑，
    拘役，或科或併科新臺幣七十五萬元以下罰金」（新法將營
    利之意圖與否、市價及件數之規定均刪除），經比較行為時
    、中間時及裁判時之法定刑度，中間時及裁判時法均相同且
    較有利於被告，依刑法從輕從新原則，自應適用裁判時法（
    93年9 月3 日生效施行）論處。
四、按著作權法第一百零一條第一項規定：「法人之代表人、法
    人或自然人之代理人、受雇人或其他從業人員，因執行業務
  　，犯第九十一條至第九十六條之罪者，除依各該條規定處罰
    其行為人外，對該法人或自然人亦科各該條之罰金」，係為
    保障著作權，就從業人員因執行業務而為違反著作權法第九
    十一條至第九十六條之行為時，併處罰其業務主（或稱事業
    主）之兩罰規定，對於從業人員因執行業務之違法行為，既
    處罰實際行為之從業人員，並罰其業務主；按業務主為事業
    之主體者，應負擔其所屬從業人員於執行業務時，不為違法
    行為之注意義務，是處罰其業務主乃罰其怠於使從業人員不
    為此種犯罪行為之監督義務，故兩罰規定，就同一犯罪，既
    處罰行為人，又處罰業務主，無關責任轉嫁問題，從業人員
    係就其自己之違法行為負責，而業務主則係就其所屬從業人
    員關於業務上之違法行為，負業務主監督不周之責任，從業
    人員及業務主就其各自犯罪構成要件負其責任，最高法院92
    年度台上字第2720號判決著有明文。是核被告公司員工黃勝
    典、甲○○所為，係犯著作權法第91條第1 項之罪，被告公
    司則應依著作權法第101 條第1 項之規定，科以同法第91條
    第1 項之罰金刑。同案被告黃勝典、甲○○雖擅自以重製之
    方法侵害他人之著作權，但其重製電腦程式於電腦主機內，
    係充為二人服務之被告公司設計模型所用，而非恃此營利，
    檢察官聲請簡易判決處刑書誤認其二人意圖營利，尚有未洽
    ，且著作權法第87條（第5 款）之規定，乃擬制之立法體例
    ，應屬補充規定，倘其行為同時構成同法第91條之罪者，即
    應論以該主要規定之罪，無再適用補充條款之餘地，亦即，
    應不得認其方法結果上又犯同法93條（第1 項第2 款）之罪
    ，此部份檢察官之認定，亦有未合，惟此均經公訴人依檢察
    一體原則當庭予以更正敘明，本院自毋庸變更起訴法條，併
    此指明。
五、爰審酌被告公司為上市之知名企業，在業界具有相當之聲望
    ，乃竟放任員工擅自重製侵害他人智慧財產權，殊屬不該，
    且案發後3 年間均未能與告訴人達成和解賠償其損害，顯見
    其輕忽漠視之態度，暨其犯後仍否認犯行，態度不佳等一切
    情狀，量處如主文所示之罰金刑，以資懲儆。至法人原無犯
    罪能力，僅依上開著作權法之特別規定負其監督不周之責，
    故扣案之盜版光碟3 片，並非被告公司犯著作權法第91條之
    罪且供犯該罪所用之物，自毋庸另為沒收之諭知，附此敘明
    。
據上論斷，應依刑事訴訟法第451 條之1 第4 項但書第1 款、第
452條、第299條第1項前段，著作權法第91條第1 項、第101 條
第1 項，刑法第2 條第1 項前段、第11條前段，判決如主文。
本案經檢察官王巧玲到庭執行職務
中　　華　　民　　國　　94　　年　　10　　月　　7 　　日
            刑事第五庭審判長法  官  朱光仁
                            法  官  彭洪媛
                            法  官  蘇嫊娟
以上正本證明與原本無異。
如不服本判決應於判決送達後10日內向本院提出上訴狀。
                            書記官  陳佳伶
中　　華　　民　　國　　94　　年　　10　　月　　12　　日
附錄本案論罪科刑法條之依據：
著作權法第91條第1 項
擅自以重製之方法侵害他人之著作財產權者，處 3 年以下有期徒
刑、拘役，或科或併科新臺幣75萬元以下罰金。
著作權法第101條第1 項
法人之代表人、法人或自然人之代理人、受雇人或其他從業人員
，因執行業務，犯第91條至第96條之1 之罪者，除依各該條規定
處罰其行為人外，對該法人或自然人亦科各該條之罰金。
